【裁判字號】    89,上易,381
【裁判日期】    890328
【裁判案由】    侵占
【裁判全文】
臺灣高等法院臺中分院刑事判決                    八十九年度上易字第三八一號
    上  訴  人
    即  被  告  甲○○
右上訴人因侵占案件，不服台灣台中地方法院八十八年度易字第二六八一號，中華民
國八十八年十二月十日第一審判決（起訴案號：台灣台中地方法院檢察署八十八年度
偵字第三六八○號），提起上訴，本院判決如左：
    主  文
上訴駁回。
    事實及理由
一、本案經本院審理結果，認第一審判決認事用法及量刑均無不當，應予維持，並引
    用第一審判決書記載之事實、證據及理由（如附件）。
二、上訴人即被告甲○○（以下稱被告）在本院未提出其他有利之證據及辯解，其上
    訴無理由，應予駁回。又被告挖取砂石賣與不詳之建築業者，並回填建築廢棄物
    ，嚴重影響土地之利用及生態環境，致國家需花費大量之人力及資金始能回復原
    狀，其對社會之危害不可謂不重，故被告所為自不宜宣告緩刑，併此敘明。
三、被告經合法傳喚，無正當理由不到庭，不待其陳述逕行判決。
四、據上論斷，應依刑事訴訟法第三百七十一條、第三百七十三條、第三百六十八條
    ，判決如主文。
本案經檢察官乙○○到庭執行職務。
中      華      民      國    八十九     年      三       月   二十八   日
                                  臺灣高等法院臺中分院刑事第十庭
                                        審判長法  官  黃  永  泉
                                              法  官  蔡  名  曜
                                              法  官  蕭  廣  政
右正本證明與原本無異。
不得上訴。
                                              書記官  陳  三  軫
中      華      民      國    八十九     年      三       月   三十一   日
                                                                        Ｑ
臺灣臺中地方法院刑事判決                        八十八年度易字第二六八一號
    公  訴  人  臺灣台中地方法院檢察署檢察官
    被      告  宋福傳  男七十歲（民國○○年○月○○○日生）
                        住台中縣神岡鄉○○村○○路五二四巷三五號
                        身分證統一編號：Ｌ一0000000號
    選任辯護人  黃佩韻律師
    被      告  甲○○  男三十一歲（民國○○○年○月○○日生）
                        住台中縣神岡鄉○○村○○路五二四巷二五號
                        身分證統一編號：Ｌ一二九三七二六號
    選任辯護人  鐘為盛律師
                王文君律師
右列被告因竊盜案件，經檢察官提起公訴（八十八年度偵字第三六八０號），本院判
決如左：
    主  文
宋福傳、甲○○共同連續意圖為自己不法之所有，而侵占自己持有他人之物，宋福傳
處有期徒拾月，緩刑參年；甲○○處有期徒刑壹年。
宋福傳、甲○○其餘被訴違反區域計畫法部分，均無罪。
    事  實
一、宋福傳為坐落台中縣神岡鄉○○段九四一地號土地（所有權人為台灣省，管理機
    關為台灣省新生地開發處）之實際耕作使用人，與其姪子甲○○共同基於意圖為
    自己不法所有之概括犯意，自民國八十七年七月間起，由甲○○駕駛挖土機，連
    續挖取宋福傳實際耕作土地（按除上開九四一地號外，尚含周遭同地段九四一之
    一、九四四之五、九四四之一地號土地之少許部分，詳如附表所示，面積部分，
    公訴人誤載為０．二公頃）上之砂石，並將持有之該砂石侵占入己，販賣給不詳
    之建築業者圖利，得款至少新台幣二十萬元。嗣於八十七年十二月二十一日為警
    查獲。
二、案經台中縣警察局移送臺灣臺中地方法院檢察署檢察官偵查起訴。
    理  由
壹、有罪部分：
一、訊據被告宋福傳供承該九四一地號土地是伊父親宋竹榮留給伊耕作，已有三、四
    十年之久，伊有將上開土地借與甲○○堆放砂石，並收受五萬元作為推倒地上農
    作物黑芝麻樹的補償等語，但否認有何右揭犯行，辯稱不知道甲○○將砂石拿去
    販賣牟利；被告甲○○則坦承挖取該土地之砂石賣給建築業者圖利，但辯稱垃圾
    是別人偷倒的云云。經查：
（一）台中縣神岡鄉○○段九四一地號土地，係於八十四年一月間為第一次登記，所
      有人為台灣省，管理人為台灣省新生地開發處（現改制為內政部營建署新生地
      開發處），此有土地登記簿謄本附卷可稽。該土地於第一次登記前，編有同地
      段三七－五地號之臨編地號，業經台中縣政府水利課職員林志明陳述明確（見
      本院八十八年九月二十九日勘驗筆錄）。而被告宋福傳因使用該土地，曾向台
      中縣政府繳納使用費代金，此有台中縣政府河川地繳納使用費代金聯單影本四
      紙在卷可參，足見該土地於第一次登記前，確係由被告宋福傳耕作迄今，應屬
      無疑。被告宋福傳於該土地為第一次登記後，曾於八十六年十一月二十七日向
      土地管理機關台灣省新生地開發處申請承租，但經台灣省新生地開發處實地勘
      查結果，發現該土地有挖掘砂石、深坑積水現象而未核准，從而被告宋福傳非
      屬該土地之承租人至明。被告宋福傳與台灣省新生地開發處就該土地雖未定有
      租賃契約，然被告宋福傳於該土地為第一次登記前即占有耕作迄今，已如前述
      ，故被告宋福傳對該土地一直行使事實上之管領支配權，先予敘明。
（二）被告宋福傳實際管領耕作之上開土地，遭被告甲○○挖取砂石賣予不詳之建築
      業者，並回填營建廢棄物，嗣再覆蓋沃土，並先後種植玉米、水稻等情，業據
      被告甲○○供承明確，復經台中縣刑事警察隊會同台灣省新生地開發處中區工
      作區隊人員於八十七年十一月十七日會勘，及本院於八十八年九月二十九日至
      現場履勘屬實，並有現場拍攝之照片及錄影帶附卷足資佐憑。被告甲○○挖取
      砂石之面積，經台中縣豐原地政事務所鑑測結果為０．一八四二公頃（其土地
      地號、面積、管理機關等詳如附表所示），有該所八十八年十月八日八八豐地
      二字第八八００九０九六號函附之土地複丈成果圖可稽（按附表編號二土地地
      號誤載為同地段「九四二之一」，參台中縣豐原地政事務所八十六年十一月二
      十日核發之地籍圖謄本影本）。至於挖掘深度，依台灣省新生地開發處八十七
      年十二月二十八日八七新開供字第七四三一號函所附損失概估表記載為五公尺
      。
（三）被告宋福傳雖辯稱挖取砂石係甲○○所為，伊完全不知情云云。然其既已自承
      原在該土地上種植黑芝麻樹，因收取甲○○五萬元作為農作損失補償而將土地
      交給甲○○使用，事後又在該土地回填土壤而繼續種植玉米、水稻，其對甲○
      ○在該土地挖取砂石、回填廢土、垃圾等情，豈有毫無知悉之理！從而所辯上
      情，顯係卸責之詞，不足採信。
（四）綜上所述，本件事證明確，被告二人犯行堪以認定。
二、按刑法第三百二十條第一項之竊盜罪，其保護之法益為動產之持有權（按指對動
    產有事實上之支配關係）；而該罪規定之「竊取」，係指行為人違背他人之意思
    ，或者至少未得他人同意，以和平之非暴力手段，取走其持有物，破壞他人對其
    持有物之持有支配關係，再建立一個新的持有支配關係而言。本件被告宋福傳雖
    非以承租人之地位占有使用該土地，然其早於該土地（當時為河川公有地）編定
    地號為第一次登記前，即在該土地上耕作多年，並有繳納河川地使用費代金，故
    其對該土地有事實上之使用支配權，而該使用支配權，當然及於自該土地挖取而
    分離成為動產之砂石部分，被告宋福傳對該砂石既有持有支配權，依前揭說明，
    自無「破壞他人對物之持有權，再建立一新的持有支配關係」之情形，所為與竊
    盜罪之構成要件即屬有間，尚難成立竊盜罪責。被告宋福傳所為雖不該當竊盜罪
    責，但其既非該土地之所有權人，竟將自該土地挖取而持有之砂石賣予建築業者
    圖利，顯有不法所有之意圖，核其所為，係犯刑法第三百三十五條第一項之侵占
    罪。被告甲○○雖不具該土地實際使用人身分，然與被告宋福傳有犯意聯絡及行
    為分擔，仍應論以該罪之共犯。公訴人於起訴書中認被告二人涉犯竊盜罪，尚有
    未洽，惟檢察官起訴之犯罪事實與本院裁判之犯罪事實同一（按均為被告二人在
    該土地上挖取砂石販賣圖利之社會基本事實），本應變更起訴法條，然蒞庭檢察
    官於審判期日業已變更起訴法條為侵占罪，爰無變更必要，附此敘明。被告二人
    多次侵占犯行，時間緊接，犯罪構成要件相同，顯係基於概括犯意為之，應依連
    續犯之規定以一罪論，並加重其刑。本院審酌被告二人之品行，犯罪之動機、手
    段，被告甲○○造意主導，犯罪情節較重，犯後之態度等一切情狀，分別量處如
    主文所示。又被告宋福傳前未曾受有期徒刑以上刑之宣告，有本院刑事被告全國
    前案紀錄表在卷可按，其經此案教訓，當知警惕而無再犯之虞，本院綜核各情，
    認所宣告之刑以暫不執行為適當，併予宣告緩刑三年，以啟自新。
三、被告二人挖取砂石之範圍，雖包括台中縣神岡鄉○○段九四一地號隔鄰之同地段
    九四一之一、九四四之五、九四四之一地號之少許部分，已如前述，然因該等土
    地前亦屬公有河川地，為被告宋福傳實際耕作使用之範圍，故被告二人侵占犯行
    之認定，不因該等土地嗣後為第一次登記時編屬各不同地號而有影響。被告二人
    在該三地號土地挖取砂石販賣部分，雖未經檢察官起訴，然與起訴經判決有罪部
    分，有連續犯之裁判上一罪關係，為起訴效力所及，本院應併予審理。
貳、無罪部分：
一、公訴意旨另以：被告二人在該土地上回填垃圾、廢土高達一萬三千零五平方公尺
    ，經台灣省新生地開發處通知回復清除廢土、垃圾，被告二人未遵循恢復原狀，
    致需花費二千九百十三萬零三百五十元處理垃圾，因認被告二人涉犯區域計畫法
    第二十二條之違反限期變更土地使用罪嫌。
二、按犯罪事實應依證據認定之，無證據不得推定其犯罪事實；不能證明被告犯罪者
    ，應諭知無罪之判決，刑事訴訟法第一百五十四條、第三百零一條第一項分別定
    有明文。次按認定不利於被告之事實，須依積極證據，苟積極證據不足為不利於
    被告事實之認定時，即應為有利於被告之認定，更不必有何有利之證據，最高法
    院三十年上字第八一六號判例可資參照。
三、次按區域計畫法第二十一條規定：違反第十五條第一項之管制使用土地者，該管
    直轄市、縣（市）政府得限期令其變更使用或拆除其建築物恢復原狀；同法第二
    十二條規定，違反前條規定不依限變更土地使用或拆除建築物恢復土地原狀者，
    除依行政執行法辦理外，並得處六個月以下有期徒刑、拘役或科三千元以下罰金
    。準此可知區域計畫法第二十二條之罪，係以該管直轄市、縣（市）政府限期令
    其變更使用或拆除其建築物恢復原狀，而行為人不依限變更使用或拆除其建築物
    恢復原狀為其成立要件。查該土地之使用區分為特定農業區農牧用地，此有土地
    登記簿謄本之記載可參，被告二人提供該土地供人傾倒垃圾、廢土，固有違反土
    地管制規定使用該土地，且殘害土地環境至深且鉅，然其區域計畫主管機關台中
    縣政府並未就此情形為限期令被告變更使用或拆除其建築物恢復原狀之處分，此
    有台中縣政府八十八年十月二十九日八八府地用字第二九七八六四號函足證，從
    而與區域計畫法第二十二條規定之構成要件要屬有間，尚難課以被告該罪責。不
    能證明被告二人犯罪，自應諭知無罪之判決。
據上論斷，應依刑事訴訟法第二百九十九條第一項前段、第三百零一條第一項，刑法
第二十八條、第三十一條第一項、第五十六條、第三百三十五條第一項、第七十四條
第一款，罰金罰鍰提高標準條例第一條前段，判決如主文。
中      華      民      國      八十八      年      十二    月    十    日
                                        法  官  游 文 科
右正本證明與原本無異。
如不服本判決，應於送達後十日內向本院提出上訴狀 （須附繕本） ，上訴於台灣高
等法院台中分院。
                                        書記官
中      華      民      國      八十八      年      十二    月    十    日
附錄論罪科刑法條
刑法第三百三十五條第一項：
意圖為自己或第三人不法之所有，而侵占自己持有他人之物者，處五年以下有期徒刑
、拘役或科或併科一千元以下罰金。
附表：
┌──┬────────────┬────────┬──────────┐
│編號│地                   號 │面            積│管    理    機    關│
├──┼────────────┼────────┼──────────┤
│ 一 │神岡鄉○○段九四一      │０．一四九七公頃│台灣省新生地開發處  │
├──┼────────────┼────────┼──────────┤
│ 二 │神岡鄉○○段九四一之一  │０．０三００公頃│同右                │
├──┼────────────┼────────┼──────────┤
│ 三 │神岡鄉○○段九四四之五  │０．００一九公頃│交通部台灣區國道新建│
│    │                        │                │工程局              │
├──┼────────────┼────────┼──────────┤
│ 四 │神岡鄉○○段九四四之一  │０．００二六公頃│財政部國有財產局    │
└──┴────────────┴────────┴──────────┘
 註：面積總計０．一八四二公傾，挖掘深度為五公尺


司法院資訊處製作；財團法人民間司法改革基金會備份。
